【裁判字號】    95,訴,936
【裁判日期】    951207
【裁判案由】    贈與稅
【裁判全文】
臺北高等行政法院判決
                                     95年度訴字第00936號
                              .
原      告  甲○○
訴訟代理人  乙○○
被      告  財政部臺北市國稅局
代  表  人  許虞哲（局長）
訴訟代理人  丙○○
上列當事人間因贈與稅事件，原告不服財政部中華民國95年1月
12日台財訴字第09400613280號訴願決定，提起行政訴訟。本院
判決如下：
    主  文
原告之訴駁回。
訴訟費用由原告負擔。
    事  實
一、事實概要：
    原告之父周坤王於86年1月18日及4月25日，將其所有之臺北
    市○○區○○段2小段508地號等全部13筆農地贈與予原告，
    於86年5月12日辦理贈與稅申報，並主張依行為時遺產及贈
    與稅法第20條第5款之規定，免徵贈與稅，經被告核定全部
    農地價額新台幣（下同）126,344,250元，不計入贈與總額
    ，並於86年7月7日核發「贈與稅不計入贈與總額證明書」在
    案。嗣經查得贈與人於核發前述證明書後，其中老泉段4小
    段574、578地號等2筆農地，並未依法變更登記為原告所有
    ，而於89年12月22日出售予訴外人周福隆。被告以其違反行
    為時同法第20條第5款之規定，就贈與標的之13筆土地之按
    贈與日公告現值核定贈與總額為126,344,250元，淨額為
    125,344,250元，應納贈與稅額54,787,525元。因贈與人周
    坤王君於89年3月17日死亡，乃以其繼承人即原告等13人為
    納稅義務人補徵贈與稅。原告不服，申請復查，未獲變更。
    提起訴願，經財政部94年9月16日台財訴字第09400337550號
    訴願決定「原處分（復查決定）撤銷，由原處分機關另為處
    分。」，嗣原處分機關重核復查結果，追減贈與額
    9,490,500元，變更核定贈與總額為116,853,750元，贈與淨
    額為115,853,750元。原告仍表不服，提起訴願，亦遭駁回
    ，遂向本院提起本件行政訴訟。
二、兩造聲明：
    (一)原告聲明：
      1.訴願決定、復查決定及原處分均撤銷。
      2.訴訟費用由被告負擔。
    (二)被告聲明：
      1.駁回原告之訴。
      2.訴訟費用由原告負擔。
三、兩造爭點：
    被告以贈與人即原告父親周坤王於核發「贈與稅不計入贈與
    總額證明書」後，其中老泉段4小段574、578地號等2筆農地
    ，並未依法變更登記為原告所有，而於89年12月22日出售予
    訴外人周福隆，違反行為時遺產及贈與稅法第20條第5款規
    定，就贈與標的重核追減贈與額9,490,500元，變更核定贈
    與總額為116,853,750元，贈與淨額為115,853,750元，是否
    有據？
四、兩造陳述：
    (一)原告主張：
      1.本件贈與之標的既僅為系爭老泉2小段508地號及同段4
        小段480、582、583、585、603、610、623、624、625
        、627等11筆地號土地，則是否符合本件贈與時之遺產
        及贈與稅法第20條第5款及農業發展條例第31條規定之
        免徵贈與稅要件，應僅就為贈與標的之11筆地號土地為
        斷：
        (1)本件原告之父於86年間本欲贈與原告之土地，固包括
          系爭老泉4小段574、578兩筆地號土地在內之13筆地
          號土地，惟系爭574、578兩筆地號土地，前曾設定抵
          押權予臺灣土地銀行及曾為法院查封登記，故原告之
          父為免權利義務關係之複雜化，故於辦理贈與所有權
          移轉登記時，即將系爭574、578兩筆地號土地刪除，
          未列入為贈與之標的。換言之，原告之父周坤王於86
          年實際上為贈與行為標的之土地，僅為系爭老泉段2
          小段508地號及同段4小段480、582、583、585、
          603、610、623、624、625、627等11筆地號土地，則
          是否符合本件贈與時之遺產及贈與稅法第20條第5款
          及農業發展條例第31條規定之免徵贈與稅要件，應僅
          就為贈與標的之11筆地號土地為斷，始為正的。
        (2)如前所述，原告之父於86年贈與原告之土地僅為老泉
          段2小段508地號及同段4小段480、582、583、585、
          603、610、623、624、625、627等11筆地號土地，而
          此11筆地號土地均為農業用地；且此11 筆地號農地
          僅贈與原告1人；再者，原告係為民法第1138條所定
          之法定繼承人；又原告不但有自耕能力，且自86年受
          贈系爭11筆地號土地以來迄今（自贈與時起計，迄今
          已超過5年）仍為農業用途使用，未曾變更為他種用
          途使用，此均為被告所不爭執之事實，是原告受贈之
          系爭11筆地號土地，迄今仍符合系爭土地贈與時遺產
          及贈與稅法第20條第5款及農業發展條例第31條免徵
          贈與稅之要件，至為彰明。是被告就此11筆地號土地
          核課贈與稅，顯非適法，彰彰明甚。
      2.財政部90年11月15日台財稅字第0900457035號函釋及93
        年4月15日台財稅字第0930451959號函釋意旨，於本件
        仍有適用之餘地：
        (1)系爭土地於86年贈與時之遺產及贈與稅法第20條第5
          款係規定，左列各款不計入贈與總額：…五、家庭農
          場之農業用地，贈與由能自耕之配偶或民法第1138條
          所定繼承人受贈而繼續經營農業生產者。該條法文嗣
          於87年6月24日雖修正為，左列各款不計入贈與總額
          ：…五、贈與民法第1138條所定繼承人之農業用地。
          但該土地如繼續供農業使用不滿五年者，應追繳應納
          稅賦。此修正前後法文，文字上雖稍有不同，然其立
          法目的及立法意旨並無二致，蓋均係對於贈與予民法
          第1138條所定繼承人之農業用地，受贈人於受贈後5
          年內若未繼續供農業使用，應追繳應納稅賦所為之規
          定。換言之，受贈後之農地如繼續不斷供為農業用途
          使用，則5年期滿，即不得再課徵或追繳贈與稅及有
          關稅賦。財政部90年11月15日台財稅字第0900457035
          號函釋及93年4月15日台財稅字第0930451959號函釋
          ，既均係就系爭遺產及贈與稅法第20條第5款規定所
          為之解釋，則對於此立法意旨、目的相同系爭修正前
          後之遺產及贈與稅法第20條第5款條文，應均有適用
          之餘地。
        (2)茲觀諸財政部90年11月15日台財稅字第0900457035號
          函釋及93年4月15日台財稅字第0930451959號函釋意
          旨，均認為「僅應就未作農業使用之各該筆土地，補
          徵遺產稅及贈與稅。」。姑不論系爭為贈與標的之土
          地僅為11筆（不包括574、578兩筆地號土地），且此
          11 筆地號土地於贈與後，原告逾5年仍繼續不斷供為
          農業用途使用，本即不應追繳或課徵贈與稅。即使就
          未為贈與並為所有權移轉登記之574、578兩筆地號土
          地而言，其嗣後雖由另繼承人周宥竣繼承，又移轉予
          第三人名義，然該兩筆地號土地，迄今未曾改變過農
          業之用途使用，其亦無違遺產及贈與稅法第20條第5
          款免徵贈與稅之規定。況退萬步言之。即使認該兩筆
          地號土地之所有權非移轉予原告所有，應推定為未作
          為農業使用之列，惟依首揭函釋意旨，亦僅應就系爭
          574、578兩筆地號土地部分補徵贈與稅，而不應就系
          爭為贈與標的並自始不斷作為農業用途使用之系爭11
          筆地號土地，補徵贈與稅，是被告之處分，確屬違法
          不當云云。
    (二)被告主張：
      1.系爭申報贈與標的之13筆農地，贈與人未依土地登記規
        則第33條第1項規定，於權利變更之日起1個月內為之之
        期限內，將該其中老泉段4小段574、578地號等2筆農地
        所有權變更登記為受贈人即原告所有，並於贈與人周坤
        王於89年3月17日死亡，由周宥俊繼承登記所有權後，
        於89年12月22日將該2筆農地售予訴外人周福隆，為原
        告所不爭。至原告於復查階段主張因該二筆土地被臺北
        地方法院查封，而無法辦理所有權過戶登記乙節。經查
        ，被告86年7月7日核發「贈與稅不計入贈與總額證明書
        」後，依土地登記規則第33條第1項所定1個月辦理登記
        之期限，應於86年8月7日即已屆滿，贈與人暨受贈人顯
        然怠於辦理所有權過戶登記。至所稱被查封乙節，其查
        封登記日期86年9月24日，係在土地登記規則第33條第1
        項所定1個月期限之後，且該查封登記於同年12月26日
        即已塗銷查封登記在案，而於塗銷查封登記後至贈與人
        周坤王89年3月17日死亡日止，長達2年半之期間，贈與
        人周坤王暨受贈人即原告，亦怠於履行應辦理所有權過
        戶登記之義務，其主張該2筆土地因被查封而無法辦理
        該農地所有權登記過戶予受贈人乙節，顯屬托辭，核無
        足採。且本件系爭贈與之11筆農地，既未符合行為時遺
        產及贈與稅法規定不計入贈與總額之要件，原告所訴顯
        無理由，被告之重核復查決定暨財政部訴願決定應無違
        誤，原告主張，自難採據。
      2.至於原告一再援引財政部93年4月15日台財稅字第
        0930451959號函暨90年11月15日台財稅字第0900457035
        號令規定，主張稽徵機關應就該二筆出售之土地，補徵
        遺產稅乙節，經查財政部前揭二函釋，係就87年6月24
        日修訂後之遺產及贈與稅法第20條第5款所為之解釋。
        而本件之贈與事實行為日為86年5月12日，係在該法條
        修訂日（87年6月24日）之前，依實體從舊之原則，自
        應適用行為時遺產及贈與稅法第20條第5款「贈與由能
        自耕之配偶或民法1138條所定繼承人一人受贈」始得不
        計入贈與總額之規定。故原告所訴顯有誤解，核無足採
        ，併予陳明等語。
    理  由
一、原告起訴時，被告之代表人為張盛和，嗣已變更為許虞哲，
    並由許虞哲聲明承受訴訟，有其提出之聲明承受訴訟狀附卷
    可稽，核無不合，應予准許，合先敘明。
二、按「本法稱贈與，指財產所有人以自己之財產無償給與他人
    ，經他人允受而生效力之行為。」；「左列各款不計入贈與
    總額：…。五、家庭農場之農業用地，贈與由能自耕之配偶
    或民法1138條所定繼承人一人受贈而繼續經營農業生產者。
    」，行為時遺產及贈與稅法第4條第2項及第20條第5款各定
    有明文。次按「不動產物權，依法律行為而取得、設定、喪
    失及變更者，非經登記不生效力。」，民法第758條亦定有
    明文。再者，財政部75年7月15日台財稅第7549118號函釋略
    以，各稽徵機關依農業發展條例第31條規定，就農業用地予
    以核定免徵遺產稅或贈與稅後，應將該農地資料通報各該農
    地所在地之稽徵機關管制，嗣後該農地所有權人如於5年內
    辦理申報移轉現值時，應請其檢附追繳稅款繳清證明書後始
    准辦理等語。該函釋核與相關法規，並無不合。
三、本件原告之父周坤王於86年1月18日及4月25日，將其所有之
    臺北市○○區○○段2小段508地號等全部13筆農地贈與予原
    告，於86年5月12日辦理贈與稅申報，並主張依行為時遺產
    及贈與稅法第20條第5款之規定，免徵贈與稅，經被告核定
    全部農地價額126,344,250元，不計入贈與總額，並於86 年
    7月7日核發「贈與稅不計入贈與總額證明書」在案。嗣經查
    得贈與人於核發前述證明書後，其中老泉段4小段574、578
    地號等2筆農地，並未依法變更登記為原告所有，而於89年
    12月22日出售予訴外人周福隆。被告以其違反行為時同法第
    20條第5款之規定，就贈與標的之13筆土地之按贈與日公告
    現值核定贈與總額為126,344,250元，淨額為125,344,250元
    ，應納贈與稅額54,787,525元。因贈與人周坤王君於89年3
    月17日死亡，乃以其繼承人即原告等13人為納稅義務人補徵
    贈與稅。原告不服，申請復查，未獲變更。提起訴願，經財
    政部94年9月16日台財訴字第09400337550號訴願決定「原處
    分（復查決定）撤銷，由原處分機關另為處分。」，嗣原處
    分機關重核復查結果，追減贈與額9,490,500 元即未辦理過
    戶之2 筆土地之價額，變更核定贈與總額為116,853,750 元
    ，贈與淨額為115,853,750 元。原告仍表不服，提起訴願，
    亦遭駁回等情，為兩造所不爭，且有上開各該函文、原處分
    、復查決定書及訴願決定書等件影本附原處分及訴願機關卷
    可稽。
四、原告主張系爭574、578兩筆地號土地，前曾設定抵押權予臺
    灣土地銀行及曾為法院查封登記，故原告之父於辦理贈與所
    有權移轉登記時，即將系爭574、578兩筆地號土地刪除，未
    列入為贈與之標的；又原告之父於86年贈與原告之土地僅為
    老泉段2 小段508 地號及同段4 小段480 、582 、583 、
    585 、603 、610 、623 、624 、625 、627 等11筆地號土
    地，而此11筆地號土地均為農業用地，且此11筆地號農地僅
    贈與原告1 人，而原告係民法第1138條所定之法定繼承人，
    又原告不但有自耕能力，且自86年受贈系爭11筆地號土地以
    來迄今已超過5 年，仍為農業用途使用，未曾變更為他種用
    途使用，是原告受贈之系爭11筆地號土地，應符合系爭土地
    贈與時遺產及贈與稅法第20條第5 款及農業發展條例第31條
    免徵贈與稅之要件；依財政部93年4 月15日台財稅字第
    0930451959號函及90年11月15日台財稅字第0900457035號函
    釋，本件應僅就未登記過戶予原告，並已出售之老泉段4 小
    段574 、578 地號等2筆 農地價額核定贈與總額，補徵贈與
    稅云云，惟其主張為被告所否認。被告則稱老泉段4 小段
    574 、578 地號等2 筆農地查封登記日期86年9 月24日，係
    在土地登記規則第33條第1 項所定1 個月期限之後，且該查
    封登記於同年12月26日即已塗銷查封登記在案，而於塗銷查
    封登記後至贈與人周坤王89年3 月17日死亡日止，長達2 年
    半之期間，贈與人周坤王暨受贈人即原告，亦怠於履行應辦
    理所有權過戶登記之義務，其主張該2 筆土地因被查封而無
    法辦理該農地所有權登記過戶予受贈人乙節，顯屬托辭；財
    政部93年4 月15日台財稅字第0930451959號函暨90年11月15
    日台財稅字第0900457035號函釋，係就87年6 月24日修訂後
    之遺產及贈與稅法第20條第5 款所為之解釋，而本件之贈與
    事實行為日為86年5 月12日，係在該法條修訂日（87年6 月
    24 日）之 前，依實體從舊之原則，自應適用行為時遺產及
    贈與稅法第20條第5 款「贈與由能自耕之配偶或民法1138條
    所定繼承人一人受贈」始得不計入贈與總額之規定等語，資
    為爭議。
五、按家庭農場之農業用地，贈與由能自耕之配偶或民法第1138
    條所定繼承人1人受贈而繼續經營農業生產者，不計入贈與
    總額，行為時遺產及贈與稅法第20條第5款定有明文；又行
    為時農業發展條例第31條前段及其施行細則第21條亦規定：
    「家庭農場之農業用地，其由能自耕之繼承人1人繼承或承
    受，而繼續經營農業生產者，免徵遺產稅或贈與稅…」；「
    本條例第31條所稱由繼承人1 人繼承或承受，指民法第1138
    條規定之共同繼承人有2 人以上時，協議由繼承人1 人繼承
    或承受…」。是家庭農場之農業用地其贈與免徵贈與稅者，
    除繼承人須有自耕能力並繼續經營農業生產外，尚須由繼承
    人1 人單獨繼承或受贈，始有其適用。
六、經查，本件贈與人原申報之贈與標的計有13筆農地，主張依
    行為時遺產及贈與稅法第20條第5款之規定，免徵贈與稅，
    並經被告核發「贈與稅不計贈與總額證明書」在案，惟其中
    老泉段4小段574、578等二筆農地贈與人未依土地登記規則
    第33條第1項規定，辦妥所有權移轉登記，參諸民法第758條
    規定，尚不生贈與之效力，即贈與人僅贈與11筆農地與原告
    ；又該2筆農地嗣贈與人於89年3月17日死亡後，分割繼承登
    記予另繼承人周宥竣，嗣再出售予訴外人周福隆等情，有古
    亭地政跨所查詢「異動索引」附原處分卷可稽，是以本件原
    申報之贈與案，核與上開行為時法條規定農業用地由1 人受
    贈繼續經營農業生產，不計入贈與總額之要件不符。至於原
    告援引財政部93年4 月15日台財稅字第0930451959號及90
    年11月15日台財稅字第0900457035號函令，主張稽徵機關應
    僅就該2 筆出售之土地，補徵遺產稅云云；然查，財政部前
    開二則函釋，係就87年6 月24日修訂後之遺產及贈與稅法第
    20條第5 款所為之解釋，而本件之贈與事實，行為日為86年
    5 月12日，係在該法條修訂日（87年6 月24日）之前，其行
    為時點及案情不盡相同，且依法令適用「實體從舊」之原則
    ，尚難援用。故原告上開主張，核係對於法令之誤解，並不
    足採。
七、從而，被告以本件贈與人即原告之父周坤王於核發「贈與稅
    不計入贈與總額證明書」後，其中老泉段4 小段574 、578
    地號等2 筆農地，並未依法變更登記為原告所有，而係由另
    繼承人周宥竣繼承後，復於89年12月22日出售予訴外人周福
    隆，違反行為時遺產及贈與稅法第20條第5 款規定為由，就
    贈與標的系爭11筆土地重核追減贈與額9,490,500 元，變更
    核定贈與總額為116,853,750 元，贈與淨額為115,853,750
    元，於法並無違誤。復查及訴願決定遞予維持，亦無不合。
    原告徒執前詞，訴請撤銷，為無理由，應予駁回。
據上論結，本件原告之訴為無理由，爰依行政訴訟法第98條第3
項前段，判決如主文。
中    華    民    國    95    年    12    月    7     日
                       第五庭審判長法  官  張瓊文
                                   法  官  王碧芳
                                   法  官  蕭忠仁
上為正本係照原本作成。
如不服本判決，應於送達後20日內，向本院提出上訴狀並表明上
訴理由，如於本判決宣示後送達前提起上訴者，應於判決送達後
20日內補提上訴理由書（須按他造人數附繕本）。
中    華    民    國    95    年    12    月    7     日
                                   書記官  蕭純純


司法院資訊處製作；財團法人民間司法改革基金會備份。
